【裁判字號】    89,訴,2294
【裁判日期】    900717
【裁判案由】    強盜
【裁判全文】
臺灣板橋地方法院刑事判決                        八十九年度訴字第二二九四號
    公  訴  人  臺灣板橋地方法院檢察署檢察官
    被      告  乙○○
    指定辯護人  甲○
右列被告因準強盜案件，經檢察官提起公訴〔八十九年度偵字第二一五四九號〕，甲
○判決如左：
    主  文
乙○○竊盜，處拘役參拾日，如易科罰金，以參佰元折算壹日。
    事  實
壹、乙○○意圖為自己不法之所有，於民國〔下同〕八十九年十一月十五日上午十一
    時三十分許〔起訴書載為同日時『四十分許』〕，在臺北縣三重市○○○路八號
    「國際通商百貨商店」，竊取該商店所有之牙刷肆支〔起訴書載為『壹』支〕、
    護墊壹包、定型液壹瓶及毛髮護理膠囊壹瓶〔市值合計新台幣捌佰伍拾伍元〕，
    得手後攜出店外，為店員丙○○發覺，報警查獲。
貳、案經臺北縣警察局三重分局報告臺灣板橋地方法院檢察署檢察官偵查起訴。
    理  由
壹、右揭事實，業據乙○○坦承不諱，查被告自白：「有的〔於右開時、地竊取牙刷
    、護墊、定型液、毛髮護理膠囊等物〕」〔參見甲○九十年二月八日訊問筆錄〕
    、「我有在八十九年十一月十五日... 去三重市○○○路八號『國際通商百貨店
    』竊取牙刷、護墊、定型液、〔毛髮護理〕膠囊... 」〔參見甲○九十年三月二
    十九日訊問筆錄〕、「我只是有偷東西。」、「有〔竊取國際通商百貨商店內之
    牙刷、護墊等物〕」〔參見甲○九十年五月二十八日訊問筆錄〕、「有〔在三重
    市○○○路八號「國際通商百貨店」偷事實欄所示物品〕」〔參見甲○九十年七
    月十六日審判筆錄〕，核與被害人丙○○指訴被告『偷竊』店內所有如事實欄所
    示物品之情節，互核相符，並有贓物認領保管單足參〔附偵卷第六頁〕；且查被
    害人丙○○指訴被告偷竊前開物品之時間，係「八十九年十一月十五日十一時『
    三十分』許」〔起訴書載為同日許『四十分許』，指訴遭竊之牙刷係『肆』支〔
    起訴書載為『壹』支〕〔參見偵卷第五頁正、反面〕，均將之補正如事實欄；右
    開事實，事證明確，被告之犯行，堪予認定。
貳、核被告所為，係犯刑法第三百二十條第一項之竊盜罪。公訴人認被告所為，係犯
    刑法第三百二十九條之準強盜罪，尚有未洽，起訴法條應予變更〔『準強盜』部
    份容後述〕。起訴書犯罪事實欄已詳述被告所為右開竊盜之事實，甲○自得就竊
    盜部份依法審判。爰審酌被告犯罪之動機、目的、手段、所得之財物之市值，暨
    其犯罪後態度等一切情狀，量處如主文所示之刑，並諭知易科罰金之折算標準。
    查被告行為後，刑法第四十一條業於九十年一月十日修正公布同日施行，同年月
    十二日生效，原條文修正為第四十一條第一項，並將得易科罰金之罪，從「犯最
    重本刑為三年以下有期徒刑以下之刑之罪」，修正為「犯最重本刑為五年以下有
    期徒刑以下之刑之罪」暨『增訂』「但確因不執行所宣告之刑，難收矯正之效，
    或難以維持法秩序者，不在此限。」，比較新舊法，以新法有利於被告，即應適
    用裁判時之法律。
參、公訴意旨另以：被告乙○○於竊得事實欄所示物品後，走出店外時，為店員丙○
    ○發現，上前抓住乙○○，被告乙○○為脫免逮捕，竟與丙○○扭打，因認被告
    所為，涉刑法第三百二十九條所定準強盜罪嫌。公訴人認被告涉準強盜犯嫌，係
    以「乙○○『坦承』不諱」、被害人丙○○之指訴暨贓物認領保管單壹紙為據；
    訊據被告乙○○，否認準強盜犯嫌，供稱：「那時丙○○『拉我的脖子』，我當
    時為了要擺脫，所以才揮手的。」、「我沒有打他〔丙○○〕，他『抓我脖子』
    ，所以我才揮手而已。」、「是丙○○先抓我頭髮，所以我才抓他頭髮。」、「
    我家庭不好。」、「是丙○○先拉我，我才拉他，但我當時沒有拉他的手要求放
    我一馬。」、「是丙○○二人先『抓我脖子』，我要掙脫，有用手拉開他〔丙○
    ○〕的手而已。」〔參見甲○九十年三月八日訊問筆錄〕、「... 我沒有跟丙○
    ○扭打，是他們掐我脖子，我才要掙脫他們而已。我不小心手有拉到他的頭髮。
    」、「因為他們〔丙○○〕掐我脖子，我無法呼吸，所以才大力用手揮，可能我
    的戒指勾到丙○○的頭髮。」〔參見九十年三月二十九日訊問筆錄〕、「我沒有
    跟丙○○扭打，他〔丙○○〕先『掐我脖子』，... 」、「我要掙脫而已。」〔
    參見甲○九十年四月二十日審判筆錄〕、「我只是有偷東西。是他們〔丙○○〕
    先拉我，也『掐我的脖子』，我才揮手掙脫的。」〔參見甲○九十年五月二十八
    日訊問筆錄〕、「我沒有跟丙○○扭打，是他先拉我的頭髮。」、「... 丙○○
    掐我脖子我不能呼吸，我叫他放開，她不放。」、「沒有〔打丙○○〕」〔參見
    甲○九十年六月十六日審判筆錄〕等；辯護人則聲請勘驗被告於警訊時之錄音帶
    ，並據勘驗結果為被告辯護略以：經勘驗被告之警訊錄音帶，被告於警訊時，係
    陳述被被害人以手將脖子圍住，不能呼吸，始掙扎拉老闆頭髮，並說我不會跑，
    你放，我就放。被告掙扎之目的非在脫免逮捕，而在維護自身安全，被告之警訊
    筆錄與錄音帶之內容不符，自不具證據能力，參酌最高法院四十三年度台上字第
    六七０號判決意旨，不能認被告所為與準強盜罪之構成要件相當等。查：
    〔壹〕、關於起訴書謂被告乙○○對『準強盜』犯行『坦承不諱』壹節：
          一、查被告之警訊筆錄固記載：「因當時該老闆以手由後將我『脖子』圍
              抱住，我怕被抓，所以用手抵抗，抓該老闆頭髮。」、「當時我怕被
              發現，而以強暴手段與該老闆反抗。」〔參見偵卷第四頁反面〕，惟
              偵訊時公訴人曾詢被告：「警訊陳述實在否？」，被告答稱：「我不
              了解內容。」〔參見偵卷第十七頁正面〕，警訊筆錄記載前情，已生
              疑竇，乃據辯護人之聲請，於九十年五月二十八日勘驗被告之警訊錄
              音帶，勘驗結果，「語音不清聽不清楚」〔參見甲○九十年五月二十
              八日訊問筆錄〕，乃檢附前開錄音帶函請內政部警政署刑事警察局協
              助將之「轉錄為一般帶子，並請解析為正常音韻」〔參見甲○九十年
              五月二十九日板院通刑愛八九訴二二九四字第二九九九六號函〕，經
              同局辦理完畢〔參見同局九十年六月十八日九十刑鑑字第八六一七七
              號函〕，甲○乃於九十年七月十六日審判期日當庭勘驗，勘驗結果：
              〔一〕警訊筆錄所載，被告答因當時該老闆從後將我脖子圍住，我怕
                    被抓所以用手抵抗，抓該老闆頭髮。經核對錄音帶，被告只有
                    答拉老闆頭髮。警察一直解釋，這就是抵抗、反抗。警察又說
                    有掙扎就是反抗，並非打他一拳才是反抗。被告又說老闆有圍
                    住我脖子，我就跟老闆說你放手，我也放手，大家一起放手。
              〔二〕警訊筆錄所載，被告答當時我怕被發現，而怕被抓所以與該老
                    闆發生反抗。經核對錄音帶，被告答已經發現了。警察又說怕
                    被發現才抵抗的。被告又說，你放，我不會跑，你放我就放。
                    警察又說你是怕被發現，警察又說你怕被發現才反抗他，被告
                    又說他圈著我的脖子我不能呼吸，警察又接著講說你是怕被發
                    現怕被抓才抵抗，被告說我是跟他撥開。
                    〔以上參見甲○九十年七月十六日審判筆錄〕
          二、細較被告之警訊筆錄與勘驗其警訊錄音帶之內容，被告『並無一語』
              『自白』：『我怕被抓所以用手抵抗』；被告明確供稱「〔竊盜犯行
              〕已被發現。」，警訊筆錄卻記載：「我『怕被發現』，而怕被抓所
              以與該老闆發生反抗。」；前開警訊筆錄對被告供述：「我就跟老闆
              說你放手，我也放手，大家一起放手。」、「你放，我不會跑，你放
              我就放。」、「他圈著我的脖子我不能呼吸」、「我是跟他撥開。」
              等，竟無隻字片語及之；審視之，將被告『未曾自白』之『我怕被抓
              所以用手抵抗』之『筆錄』遞衍為被告意在『圖脫免逮捕』，已離實
              情。將被告明確陳述「你放，『我不會跑』，你放我就放。」等『無
              』脫免逮捕之『辯解』，隻字未提，豈可謂被告『自白』其有『準強
              盜』之故意？將被告明確陳述「他圈著我的脖子我不能呼吸，我是跟
              他撥開。」等足資審酌其意在解「圍頸不能呼吸之危」而撥開被害人
              一節，亦不置理，焉得遽謂被告『自白』對被害人『施強暴』？
    〔貳〕、按「刑法第三百二十九條之準強盜罪以竊盜或搶奪，因防護贓物、脫免
            逮捕或湮滅罪證而當場施強暴脅迫為要件，是行為人主、客觀上須以實
            施強暴脅迫為手段，以達防護贓物、脫免逮捕或湮滅罪證之目的，始屬
            相當，如欠缺此項手段、目的關係，即難以本罪相繩。」〔最高法院八
            十八年度台上字第二一八三號刑事判決意旨〕，又「刑法第三百二十九
            條所定因脫免逮捕而當場施以強暴脅迫，以強盜論者，係指竊盜事發後
            ，因發現之人欲加逮捕，行為人為脫免逮捕而當場施以強暴脅迫之謂；
            苟竊盜犯行尚未被發現，或雖經發現而對方並無逮捕舉動，行為人即施
            以強暴脅迫者，則不能論以準強盜罪。」〔最高法院八十四年度台上字
            第五八八二號刑事判決意旨〕。查：
            一、被告於警訊時確供述「他圈著我的脖子我『不能呼吸』，我是跟他
                撥開。」，僅係警訊筆錄未加置理爾，其於甲○審理時，幾乎每一
                庭期均執「丙○○『拉我的脖子』」等情置辯，業據引述如前。九
                十年四月三十日訊問期日，被告亦執之置辯，同日到庭在場之證人
                丙○○對之未置一詞，抑且，質諸證人丙○○「當時被告的目的何
                在，你知否？」，答稱：「應該是要掙脫而已。」〔參見甲○九十
                年四月三十日訊問筆錄〕，凡此，認被告答訊時，無論名其行為為
                「撥開」、「擺脫」、「揮手」、「掙脫」等，其意在解「圍頸不
                能呼吸之危」而撥開被害人，未便率認被告係圖「脫免逮捕」而為
                前述之行為。
            二、再查，被告係於「八十九年十一月十五日十一時『三十分』許」為
                事實欄所示竊盜行為，得手後即為丙○○發覺，業據丙○○於警訊
                時指訴明確〔參見偵卷第五頁〕，員警逮捕被告之時間係同日時『
                四十分』，地點在事實欄所示案發地，業據載明於刑事案件報告書
                〔參見偵卷第一頁正面〕，相距約有『壹拾分鐘』。據丙○○於警
                訊時所陳「該犯嫌力量很大，我抓不住。」〔參見偵卷第五頁反面
                〕等情酌之，丙○○實無力逮捕被告。苟被告於行為之際意在圖「
                脫免逮捕」，何不趁員警到場前，藉丙○○無力逮捕之際匿跡他去
                ？以被告未乘間匿跡他去酌之，尤不能遽認被告於行為之際意在「
                脫免逮捕」。
            三、證人丙○○於甲○另結證稱：「當時是被告跟一位小姐到我店內，
                被告有偷我的東西，我要『搜』他〔被告〕的，他就想跑，我就叫
                他不要走，但他〔被告〕害怕，有坳到我的手。」〔參見甲○九十
                年四月三十日訊問筆錄〕，所證「我要『搜』他〔被告〕的... 」
                ，意指案發之際，丙○○意在「搜回失竊之物品」，乃「叫他〔被
                告〕不要走」，與丙○○於警訊時訴稱「〔案發之際〕我要上前『
                抓』他〔被告〕... 」等情〔參見偵卷第五頁正面〕，前後已非一
                致。據證人丙○○於甲○證述情節酌之，案發之際，丙○○實未起
                心動念『逮捕』被告，亦未有逮捕之舉動，按諸前引判決意旨，不
                能論被告以準強盜罪。
    〔參〕、起訴書引據之贓物認領保管單壹紙，僅能證明被告確為事實欄所示竊盜
            犯行，前開事證，均不能生被告確有準強盜犯嫌之確信，復查無積極確
            切之事證，足認被告涉此部份犯嫌，當屬不能證明其此部份犯罪，惟公
            訴意旨認此部份與有罪部份係實質上一罪，爰不另為無罪之諭知。
據上論斷，應依刑事訴訟法第二百九十九條第一項前段、第三百條，刑法第二條第一
項前段、第三百二十條第一項、第四十一條第一項前段，罰金罰鍰提高標準條例第一
條前段、第二條，判決如主文。
本案經檢察官謝宗甫到庭執行職務。
中      華      民      國      九十      年      七      月    十七    日
                                  臺灣板橋地方法院刑事第五庭
                                          法  官    陳福來
右正本證明與原本無異。
如不服本判決，應於判決送達後十日內，向甲○提出上訴狀。
                                          書記官陳春銘
中      華      民      國      九十      年      七      月    十八    日
附錄本案論罪科刑參考法條：
刑法第三百二十條：
意圖為自己或第三人不法之所有，而竊取他人之動產者，為竊盜罪，處五年以下有期
徒刑、拘役或五百元以下罰金。
意圖為自己或第三人不法之利益，而竊佔他人之不動產者，依前項之規定處斷。
前二項之未遂犯罰之。


司法院資訊處製作；財團法人民間司法改革基金會備份。
